【裁判字號】    98,訴,1164
【裁判日期】    981023
【裁判案由】    確認所有權存在
【裁判全文】
臺灣臺中地方法院民事判決              98年度訴字第1164號
原      告  丙○○
訴訟代理人  熊治璿律師
被      告  台灣省台中農田水利會
法定代理人  丁○○
訴訟代理人  蔣志明律師
複 代 理人  楊榮富律師
            林一哲律師
被      告  經濟部水利署第三河川局
法定代理人  甲○○
訴訟代理人  劉榮滄律師
上當事人間請求確認所有權存在等事件，本院於民國98年9月24
日言詞辯論終結，判決如下：
    主      文
原告之訴駁回。
訴訟費用由原告負擔。
    事實及理由
一、本件原告起訴原聲明求為：「確認如附圖所示坐落示台中縣
    烏日鄉○○段第6-1號及67-1地號（起訴狀分別誤載為第6號
    及第7號）土地（下分稱系爭6-1、67-1地號土地）上地基土
    石約15,000立方公尺為原告所有；被告應容忍原告將該等15
    ,000立方公尺地基土石遷移他處」之判決，嗣於訴狀送達被
    告後，原告於民國98年9月1日具狀變更其聲明求為：「確認
    如附件一測量成果及土方計算報告書所示系爭6-1、67-1 地
    號土地上地基土石約14609.45立方公尺為原告所有；被告應
    容忍原告將該等地基土石14609.45立方公尺遷移他處」之判
    決，其後於98年9月24日復行具狀變更其聲明求為：「確認
    如附件二測量成果及土方計算報告書所示系爭6-1地號土地
    上地基土石3513.83立方公尺及系爭67-1地號土地上地基土
    石5126.11立方公尺為原告所有；被告應容忍原告將該等地
    基土石共8639.94立方公尺遷移他處」之判決，核係先後遞
    次減縮其應受判決事項之聲明，與民事訴訟法第255條第1項
    第3款之規定均無不符，自為法之所許，合先敘明。
二、原告主張：訴外人林天送於54年間向被告台灣省台中農田水
    利會（下稱台中農田水利會）之前身台灣省豐榮農田水利會
    承租坐落台中縣烏日鄉○○○段246地號土地（下稱246地號
    土地）使用，嗣林天送死亡，由其子林木繼承該租賃契約，
    續作耕作使用，林木其後於77年間將前開土地之使用權出賣
    予原告，原告鑑於該土地與烏日鄉○○路路面落差達11公尺
    ，為搭蓋建物及使用上方便，於79年間自外購入填置如附件
    二測量成果及土方計算報告書所示系爭6-1地號土地上地基
    土石3513.83立方公尺及系爭67-1地號土地上地基土石5126.
    11立方公尺，二者共計8,639.94立方公尺之土石（下稱訟爭
    土石）充作該等土地之地基。其間該246地號土地分割出同
    段246-17地號土地，該246-17地號土地又分割出246-32地號
    土地，各該246-32及246-17地號土地並於重測後分別變更地
    號為台中縣烏日鄉○○段6及67地號土地（下分稱6及67 地
    號土地），嗣6及67地號土地於95年3月22日分別分割出系爭
    6-1及67-1地號土地，登記為被告台中農田水利會所有，原
    告並於95年7月3日向原告承租系爭6-1及67-1地號土地，面
    積合計1,417.8平方公尺（428.88坪），作為營業用使用，
    租賃期限至98年7月2日止，租期共3年。其後因系爭6-1及
    67-1地號土地經政府公告為柳川排水設施範圍內，被告台中
    農田水利會即向原告終止上開租賃契約，並因工程需要，將
    系爭6-1及67-1地號土地交由被告經濟部水利署第三河川局
    （下稱第三河川局）管理。然訟爭土石既為原告所購入填置
    於系爭6-1及67-1地號土地上，自為原告所有，原告依法得
    將之遷移他處，且原告與被告台中農田水利會所締結之前開
    租賃契約第16條亦約定租約終止後，原告應將土地回復原狀
    返還被告台中農田水利會，故原告自得將訟爭土石一併遷移
    他處。乃被告二人竟否決不予同意。為此，原告顯有對其二
    人提起本件確認之訴之法律上利益，併基於所有權能，請求
    被告容忍原告將所有系爭土石遷移他處，爰依法提起本件訴
    訟，並聲明：確認如附件二測量成果及土方計算報告書所示
    系爭6-1地號土地上地基土石3513.83立方公尺及系爭67-1地
    號土地上地基土石5126.11立方公尺為原告所有；被告應容
    忍原告將訟爭土石共8639.94立方公尺遷移他處。
三、被告台中農田水利會則以：
（一）原告曾於95年7月3日向被告台台中農田水利會承租系爭
      6-1及67-1地號土地，租賃期限至98 年7月2日止。而因該
      等土地已列入經濟部水利署為辦理98年度「旱溪排水改善
      工程（柳川）徵收土地計劃」範圍內，故被告台中農田水
      利會已合法提前終止該租賃契約。原告固主張系爭6-1及
      67-1地號土地與烏日鄉○○路○路面落差達11 公尺，為
      建屋及使用上方便，曾自外購入訟爭土石運至系爭6-1及
      67-1地號土地充為地基等情，然被告否認之，故原告就其
      有將訟爭土石填置於系爭6-1及67-1地號土地、填置土石
      之成份與數量等有利於己之事實，應負舉證責任。
（二）至於臺灣台中地方法院檢察署（下稱台中地檢署）84年度
      偵字第10 598號起訴書犯罪事實欄固記載原告曾自81年間
      起，在6及67地號土地上擅自搭蓋鋼筋鐵架及舖水泥將河
      溝填土加高等情，然此犯罪事實並未經本院85年度易字第
      842號刑事判決予以認定。再者，該起訴書所以認定原告
      有將河溝填土加高情事，乃係根據原告個人之供述內容，
      不能憑此作為本件原告確有於系爭6-1及67-1地號土地填
      土之證據。又原告所提出之空照圖，為影印黑白之模糊照
      片，即令顯示該二筆土地有填土之現象，惟究係何人填土
      ，並無法得知，自亦不能採為原告有利之認定。另原告所
      提檢舉書、勒令停工通知單及本院82年度訴字第2634號民
      事判決，均僅能證明原告有占用系爭6-1及67-1地號土地
      擅自搭蓋建物之事實，尚不得憑此認定其所搭蓋建物下方
      之土石，確為原告所填置，足見原告就其是否有於系爭6-
      1及67-1地號土地填土，其填土之面積與體積為何等情，
      均未能舉證以實其說，故原告訴請確認該二筆土地上高於
      河床部分之土石為其所有云云，自無足取。
（三）縱令系爭6-1及67-1地號土地上高於河床部分之土石確為
      原告所購置，然原告自外購入訟爭土石填置於該二筆土地
      之目，既充為地基之用，而於其上搭蓋建物，則因該等充
      作地基之土石業經輾壓而與系爭6-1及67-1地號土地相結
      合，依其外觀及社會經濟觀念上判斷，已與該二筆土地結
      合而密不可分，其結合有固定性及繼續性，非經毀損挖掘
      不能分離，足認已因附合而成為系爭6-1及67-1地號土地
      之重要成分，並非屬獨立之動產。再者，原告所指購置訟
      爭土石之鋪設範圍，其上舖有柏油及水泥，側邊則設有水
      泥擋土牆，足徵原告所指訟爭土石確與被告台中農田水利
      會所有系爭6-1及67-1地號土地附合，密不可分，非破壞
      地表之水泥、柏油及側邊之擋土牆無法分離，依民法第
      811條規定，自已由土地所有權人即被告台中農田水利會
      取得訟爭土石之所有權。原告就訟爭土石已喪失其所有權
      。是原告提起本件訴訟，確認已充作地基之訟爭土石為其
      所有，並請求被告容忍其將訟爭土石挖掘至他處云云，均
      屬無據。更何況即使原告所指範圍之訟爭土石，確為原告
      所購置，且假設原告仍保有所有權。然因原告自承購入土
      石之時間為79年至81年間，而其土石之所有物返還請求權
      ，於其購入填置於系爭6-1及67-1地號土地後即得行使，
      依民法第128條之規定，其所有物返還請求權之消滅時效
      ， 自其請求權可行使時（即購入填置後）開始計算，迄
      原告於98年5月間提起本件訴訟止，已逾15年之消滅時效
      期間，被告台中農田水利會自得為時效之抗辯，拒絕原告
      移除訟爭土石。且被告台中農田水利會既已為時效完成之
      抗辯，則原告所提確認所有權之訴，依最高法院32年上字
      第4198號判例意旨，即無受確認判決之法律上利益，而應
      予駁回等詞置辯。並聲明：駁回原告之訴。
四、被告第三河川局則以：系爭6-1及67-1地號土地已列入經濟
    部水利署為辦理98年度「旱溪排水改善工程（柳川）徵收土
    地計劃」範圍內，將依土地徵收條例第13條規定辦理徵收，
    並進行施作排水改善工程，由被告三河川局承辦。該二筆土
    地屬旱溪排水支線柳川排水（自旱溪匯流處起至環中路上游
    80公尺河段）之排水設施範圍，其排水圖籍為第1至3、3-1
    、4至9號計10張，為「4至9號」中之第7號，經濟部業已依
    排水管理辦法第4條第3項規定，以96年3月5日經授水字第
    09620201560號公告在案，故自公告日起，該二筆土地即應
    受水利法及其子法排水管理辦法等規定管理限制使用。參諸
    水利法第78條之1第3款及第78條之3第2項第3款之規定，若
    非經許可，擅自採取或堆置土石，即應依同法第92條之2規
    定，處以罰鍰。是系爭6-1及67-1地號土地於劃入排水設施
    範圍內前，雖已出租予原告使用，然其時因該等土地為被告
    台中農田水利會經管之土地，非屬被告第三河川局管轄，實
    情如何，被告第三河川局無從知悉。然目前既已公告為中央
    管制區域排水設施範圍內，即應受水利法及排水管理辦法之
    拘束，故原告自不得將該二筆土地之地基土石遷移他處，且
    否認原告有移置訟爭土石至該二筆土地情事，目前土地現況
    之土石係河川自然堆積而成的等語，資為抗辯。並聲明：駁
    回原告之訴。
五、兩造不爭執事項：
（一）246地號土地原為被告台中農田水利會所有，嗣於54年間
      出租予訴外人林天送使用，嗣林天送死亡，由其子林木繼
      承該租賃契約，續作耕作使用。其後林木於77年間將前開
      土地之使用權出賣予原告。
（二）原告於95年7月3日向被告台中農田水利會承租系爭6-1及
      67-1地號土地，此二筆土地係由前揭246地號土地分割而
      出，面積合計1,417.8平方公尺（428.88坪），作為營業
      用使用，租賃期限至98年7月2日止，租期共3年。被告台
      中農田水利會已合法終止此租賃契約。
（三）系爭6-1及67-1地號土地現由被告第三河川局管理，並列
      入經濟部水利署為辦理98年度「旱溪排水改善工程（柳川
      ）徵收土地計劃」範圍內，將依法辦理徵收，並進行施作
      排水改善工程。
六、原告固主張其曾於79年間自外購入訟爭土石共8639.94立方
    公尺填置於系爭6-1及67-1地號土地上，充作該等土地之地
    基，訟爭土石自為原告所有。原告與被告台中農田水利會間
    就上開二筆土地之租賃契約既已經合法終止，則原告依法自
    得將訟爭土石遷移他處，依租賃契約第16條之約定，將該二
    筆土地回復原狀返還被告台中農田水利會。乃被告二人竟均
    否認訟爭土石為原告所有，且不同意原告將訟爭土戶遷移他
    處，故有提起本件確認之訴之法律上利益，併請求被告應容
    忍原告將訟爭土地遷移他處等情。然被告台中農田水利會及
    第三河川局則分別以前揭情詞置辯。是本件爭執之處，顯在
    於：（1）原告就訟爭土石之所有物返還請求權是否已罹於
    時效而消滅，致其確認所有權訴訟部分並無即受確認判決之
    法律上利益存在？（2）原告是否曾購入訟爭土石填置於系
    爭6-1及67-1地號土地充為地基？（3）被告台中農田水利會
    是否已因附合而取得訟爭土石之所有權？經查：
（一）原告就訟爭土石之所有物返還請求權是否已罹於時效而消
      滅，致其確認所有權訴訟部分並無即受確認判決之法律上
      利益存在？
 （1）按確認法律關係之訴，非原告有即受確認判決之法律上利
      益者，不得提起之，民事訴訟法第247條第1項前段定有明
      文。所謂即受確認判決之法律上利益，係指法律關係之存
      否不明確，原告主觀上認其在法律上之地位有不安之狀態
      存在，且此種不安之狀態，能以確認判決將之除去者而言
      ，最高法院52年臺上字第1240號判例參照。本件原告主張
      如附件二測量成果及土方計算報告書所示系爭6-1地號土
      地上地基土石3513.83立方公尺及系爭67-1地號土地上地
      基土石5126.11立方公尺為其所有，然被告否認其事，並
      據此不同意原告將訟爭土石遷移他處。顯見兩造間就訟爭
      土石是否為原告所有，存有爭執，是原告就訟爭土石之所
      有權是否存在，無法明確，致原告私法上地位有受侵害之
      危險，故原告提起確認訟爭土石為其所有之訴，資以除去
      其不安之狀態，自有即受確認判決之法律上利益。
 （2）被告台中農田水利會固抗辯縱令訟爭土石確為原告所有屬
      實，然因原告自承係於79年至81年間購入訟爭土石，故自
      其購入填置於系爭6-1及67-1地號土地即可行使其所有物
      返還請求權時起算，迄至原告於98年5月間提起本件訴訟
      止，其請求權已逾15年時效期間而消滅，原告並無受確認
      判決之法律上利益云云。惟按，原告提起確認所有權存在
      之訴，而其所有物返還請求權之消滅時效已完成者，經被
      告就此抗辯後，原告自無即受確認判決之法律上利益，固
      經最高法院32年上字第4198號判例闡釋甚明。然查，原告
      係於95年7月3日向被告台中農田水利會承租系爭6-1及67-
      1地號土地，面積合計1,417.8平方公尺（428.88坪），以
      為營業使用，租賃期限至98年7月2日止，租期共3年。然
      因該二筆土地已列入經濟部水利署為辦理98年度「旱溪排
      水改善工程（柳川）徵收土地計劃」範圍內，業據經濟部
      公告為柳川排水設施範圍內，故被告台中農田水利會已合
      法提前終止該租賃契約等情，已為兩造不爭執之事實，並
      有土地租賃契約書、早溪排水改善工程（柳川）工程用地
      土地地籍圖及徵收土地計劃書、柳川排水圖籍第7號、經
      濟部96年3月5日經授水字第09620201560號公告及台中農
      田水利會98年1月16日中水財字第0980000196號函附卷可
      稽，復觀諸台中農田水利會向原告表示終止租約之該函文
      載明：「．．．．．．為利排洪減低水患需要，需於98
      年3月2日期前終止租約，請查照」等情，足認原告與被告
      台中農田水利會間就系爭6-1及67-1地號土地之租賃契約
      係於98年3月2日發生終止之效力。則在租約終止前，即令
      訟爭土石確係原告所有購入填置於該等土地上充作地基使
      用一節，並非虛妄，亦因該二筆土地仍由原告合法占有使
      用，而無行使其所有物返還請求權之可言，僅在租約於98
      年3月2日發生終止效力，原告無法續為占有使用系爭6-1
      及67-1地號土地後，始會發生原告行使訟爭土石之所有物
      返還請求權之問題，故其請求權時效期間應自斯時起才開
      計算。則算至原告於98年5月4日提起本件訴訟時止，顯尚
      未逾15年之時效期間。故被告台中農田水利會為時效之抗
      辯，並據以主張原告提起訟爭土石為其所有之確認之訴部
      分，並無即受確認判決之法律上利益云云，殊無可取。
（二）原告是否曾購入訟爭土石填置於系爭6-1及67-1地號土地
      充為地基？又被告台中農田水利會是否已因附合而取得訟
      爭土石之所有權？
 （1）本件原告主張其有購入如附件二測量成果及土方計算報告
      書所示系爭6-1地號土地上地基土石3513.83立方公尺及系
      爭67-1地號土地上地基土石5126.11立方公尺，充作該等
      土地之地基，二者土石共計8,639.94立方公尺等情，固據
      其提出台中地檢署84年度偵字第10598號起訴書為證，且
      該起訴書之犯罪事實欄並記載：「丙○○（按即本件原告
      ）基於概括犯意，．．．．．．，自81年間起，在台中縣
      烏日鄉○○段6號及67號土地擅自搭蓋鋼筋鐵架及鋪設水
      泥將河溝填土加高，分別加以竊佔．．．．．．」等語。
      然嗣後刑事法院以原告在土地上搭蓋建物，主觀上並無何
      為自己不法所有之意圖為由，判決原告無罪，此有本院85
      年度易字第842號刑事判決附卷可稽。且證人乙○○於本
      院審理時復到場證稱：伊於84年間自工作站調至被告台中
      農田水利會本會，伊於當年度至系爭二筆土地勘查時，發
      現原告在該二筆土地搭建鋼架，並在地面鋪設水泥地。當
      時伊所看到之土地現狀係土地上鋪設有水泥地，但原告是
      否有自外購入土石將系爭二筆土地加以整地，並將地基加
      高，伊不清楚，伊僅發現地上有鋪設水泥地而已等語。是
      依此等情事而論，原告是否曾為了在系爭二筆土地上搭造
      建物，而自行出資購買訟爭土石充作該等土地之地基，實
      尚難僅憑原告有於系爭二筆土地上整地並鋪設水泥地面，
      即驟爾論定。
 （2）況縱令原告確有自外購入訟爭土石充作該等土地之地基屬
      實，然按，動產因附合而為不動產之重要成分者，不動產
      所有人，取得動產所有權，民法第811條定有明文。而所
      謂成為不動產之重要成分，係指此種結合具有固定性、繼
      續性，非經毀損或變更其物之性質，不能分離者而言。查
      原告已自承系爭6-1及67-1地號土地與烏日鄉○○路○路
      面落差達11公尺，為搭蓋建物及使用上方便，遂於79年間
      自外購入訟爭土石填置於該二筆土地上充作地基等情在卷
      。且經本院勘驗系爭6-1及67-1地號土地現場發現該二筆
      土地之地面鋪設有水泥及柏油路面，土地邊緣復設置有水
      泥擋土牆，業經記明筆錄足稽，且有現場照片附卷可查，
      是依其外觀及社會經濟觀念上判斷，訟爭土石顯已與系爭
      6-1及67-1地號土地結合，且其結合有固定性及繼續性，
      非經毀損地表挖掘，不能分離，足認訟爭土石已因附合而
      成為上開二筆土地之重要成分，並非獨立之動產，是揆之
      前揭法文規定，自已由該二筆土地之所有權人即被告台中
      農田水利會取得訟爭土石之所有權。是原告主張其仍為訟
      爭土石之所有權人，而據以訴請確認訟爭土石為其所有，
      並基於所有權能，請求被告容忍其將訟爭土石遷移，於法
      自屬無據。
七、綜上所述，原告主張訟爭土石係其出資購買充作系爭6-1 及
    67-1地號土地之地基，其為訟爭土石之所有權人等情，既非
    可採，則其進而基於所有權能作用，主張被告應容忍其將訟
    爭土石遷移他處，自亦屬無據。從而，原告訴請確認如附件
    二測量成果及土方計算報告書所示系爭6-1及67-1地號土地
    上之地基土石共8639.94立方公尺為其所有，被告並應容忍
    其將訟爭土石遷移他處，為無由，應予駁回。
八、本件事證已臻明確，兩造其餘主張及舉證，與本件判決結果
    尚不生影響，爰不贅敘。至原告雖另聲請訊問證人廖大進、
    林川田、賴玉輝，旨欲證明系爭土石確為原告所購置等情，
    然縱認系爭土石確為原告所購置屬實，亦因該等土石已因附
    合而成為被告台中農田水利會所有6-1及67-1地號土地之一
    部分，由被告台中農田水利會取得系爭土石之所有權，而難
    執為原告有利之認定，故核無訊問此等證人之必要，附此敘
    明。
九、訴訟費負擔之依據：民事訴訟法第78條。
中    華    民    國    98    年    10    月    23    日
                  民事第二庭    法  官  吳美蒼
正本係照原本作成。
如對本判決上訴，須於判決送達後20日內向本院提出上訴狀。
中    華    民    國    98    年    10    月    23    日
                                書記官


司法院資訊處製作；財團法人民間司法改革基金會備份。
